臺灣高等法院臺中分院民事裁定
111年度抗字第183號
抗  告  人  王添安
上列抗告人聲明異議事件，抗告人對於民國111年4月7日臺灣臺
中地方法院111年度執事聲字第15號所為裁定提起抗告，本院裁
定如下：
    主  文
抗告駁回。
抗告程序費用由抗告人負擔。
    理  由
一、抗告意旨略以：
  ㈠抗告人係原法院106年度執字第81254號拍賣抵押物強制執行
    事件（下稱系爭執行事件）民國107年7月5日之拍定人，拍
    定金額爲新臺幣（下同）3,688萬8,888元，並於107年7月10
    日繳納尾款2,651萬888元（原法院執行處於108年7月24日發
    還抗告人）。嗣因案外人金樹橡膠股份有限公司（下稱金樹
    橡膠公司）主張就拍賣標的如附表一、二所示之不動產有優
    先承買權，並於107年7月20日向原法院起訴請求確認優先承
    買權即107年度重訴字第432號事件（下稱第一次優先承買權
    訴訟），經最高法院於110年3月11日以110年度台上字第288
    號裁定駁回金樹橡膠公司上訴，金樹橡膠公司敗訴確定。
　㈡案外人金樹蓆業股份有限公司（下稱金樹蓆業公司）旋於110
    年3月26日，向原法院起訴請求確認就附表一所示不動產有 
    優先承買權即110年度重訴字第174號事件（下稱第二次優先
    承買權訴訟）。抗告人於110年4月6日向原法院執行處聲請
    核發拍賣標的之權利移轉證書，原法院司法事務官以抗告人
    尚未繳足價金，及金樹蓆業公司於核發權利移轉證書前，已
    提起確認優先承買權訴訟，應俟判決確定後始通知繳納尾款
    及核發權利移轉證書爲由，拒絕核發權利移轉證書。抗告人
    聲明異議，原法院司法事務官於111年2月22日裁定異議駁回
    （下稱原處分），抗告人不服原處分，提出聲明異議，經原
    法院於111年4月7日以111年度執事聲字第15號裁定駁回（下
    稱原裁定）。
　㈢按強制執行程序開始後，除法律另有規定外，不停止執行；
    實施強制執行時，如有特別情事繼續執行顯非適當者，執行
    法院得變更或延展執行期日，強制執行法第18條第1項、第1
    0條第3項定有明文。系爭執行事件之拍賣公告僅載明：「……
    建物所有權人如符合土地法第104條之規定，有優先承買權
    。」，並未載明：「優先承買權發生爭議，須待爭議確定時
    始核發權利移轉證書。」。且金樹蓆業公司於拍定後107年7
    月9日即具狀主張行使優先承買權，卻遲至110年3月26日始
    向抗告人提起第二次優先承買權訴訟。原法院執行處應依強
    制執行法第18條第1項規定不停止執行，依抗告人聲請核發
    權利移轉證書，反而不進行通知抗告人繳納尾款之程序，顯
    然損害債權人受償債權及債務人清償債務之利益，復損害拍
    定人取得拍賣標的物之權利，且與拍賣公告所定條件不符，
    有違公平合理之原則。原處分及原裁定未遵守強制執行法第
    18條第1項規定，自非適法之執行，爰提起本件抗告，並聲
    明原裁定廢棄，發回原法院爲適法之裁定。
二、按實施強制執行時，如有特別情事繼續執行顯非適當者，執
    行法院得變更或延展執行期日，強制執行法第10條定有明文
    。而實施強制執行時，執行法院如因有特別情事，依上開規
    定而變更或延展執行期日者，乃屬執行法院之職權，此與強
    制執行法第18條第1項規定，強制執行程序開始後，除法律
    另有規定外，不停止執行，及同法第12條第1項規定，為聲
    請或聲明異議，但強制執行不因而停止之情形者，並不相同
    ，此有最高法院96年度台抗字第267號裁判意旨可參。而所
    謂「有特別情事繼續執行顯非適當」，係指有特別重大之情
    事存在，若繼續執行，對債務人顯然過苛或有背公序良俗或
    難於執行等情形而言。是於實施強制執行時，是否有強制執
    行法第10條第3項特別情事，而有變更或延展執行期日必要
    ，乃屬執行法院之職權，應由執行法院就具體個案判斷之。
    又優先購買權存在與否，屬於實體法上問題，非執行法院所
    得審就，兩造既有爭執，即應通知主張權利者提起訴訟解決
    。而於拍定人未繳足價金前，債務人即提起確認優先權不存
    在之訴者，此際雖無強制執行法第18條規定之停止執行原因
    ，惟在該項確認優先承買權存否之訴判決確定前，何人為系
    爭標的之買受人，尚屬未定，執行法院自無從為繳納價金之
    通知，僅能俟該確認之訴判決確定後，再通知勝訴之一方繳
    納價金，並核發權利移轉證書（最高法院77年度台抗字第10
    號裁判意旨、司法院（76）廳民二字第2356號函、司法院95
    年第2期民事業務研究會第14則問題研究意見參照）。
三、經查：
  ㈠系爭執行事件之拍賣標的物係於107年7月5日拍定，金樹橡膠
    公司、金樹蓆業公司，均於107年7月9日分別提出優先承買
    之聲明，原法院執行處於107年7月11日以函文通知：「台端
    聲明優先承買如附表所示之不動產，礙難准許，台端如主張
    對不動產有優先承買權，應於文到10日內提起訴訟確認，並
    以書狀向本股陳報，逾期本股即依拍定人之聲請核發權利移
    轉證書。」，金樹橡膠公司於107年7月12日收受上開函文後
    ，即於同年月20日向原法院執行處陳報提起第一次優先承買
    權訴訟。抗告人於訴訟期間之108年7月15日向原法院執行處
    聲請發還尾款2,651萬888元，原法院執行處於108年7月24日
    完成發還尾款。嗣後第一次優先承買權訴訟經最高法院於11
    0年3月11日，以110年度台上字第288號裁定駁回金樹橡膠公
    司上訴，金樹橡膠公司敗訴確定。金樹蓆業公司於110年3
　　月26日向原法院提起第二次優先承買權訴訟，並陳報原法院
    執行處，此經本院調閱系爭執行卷宗核閱無誤。 
　㈡由上可知，金樹蓆業公司確實於抗告人繳足價金前提起第二
    次優先承買權訴訟，而依前揭裁判意旨及司法院民事業務研
    究會之意見，優先購買權存在與否，屬於實體法上問題，非
    執行法院所得審就，於優先承買權訴訟判決確定前，何人為
    拍賣標的物之買受人，尚屬未定，執行法院自無從為繳納價
    金之通知，僅能俟該確認之訴判決確定後，再通知勝訴之一
    方繳納價金，並核發權利移轉證書。原法院執行處執此理由
    駁回抗告人之聲請，於法有據，自難謂係侵害執行債權人、
    債務人及拍定人之利益。
　㈢抗告人固主張原法院執行處此舉形同規避強制執行法第18條
    不得停止執行之規定云云，惟原法院執行處係因金樹蓆業公
    司與抗告人間有優先承買權之爭議，且已訴訟繫屬中，若執
    行法院仍通知抗告人繳款，並核發權利移轉證書，日後裁判
    結果認定有承買權人非抗告人，將造成金樹蓆業公司權利難
    以實現，即符合強制執行法第10條第3項規定之「有特別情
    事繼續執行顯非適當」之情形，原法院執行處依職權駁回抗
    告人之聲請，於法並無違誤。
　㈣抗告人再主張金樹蓆業公司早於107年7月9日即具狀主張行使
    優先承買權，卻遲至110年3月26日始向抗告人提起第二次優
    先承買權訴訟，由抗告人承受此不利益，未符公平合理原 
    則云云。經查，原法院執行處雖於107年7月11日以函文通知
    金樹蓆業公司應於文到10日內提起訴訟確認等語，惟該函文
     並未送達金樹蓆業公司，此有金樹蓆業公司之郵件退回信
    封 可稽（見本院卷第135頁），況上開期間並非法定期間，
    縱然逾期亦不發生失權效果，抗告人執此爲抗告理由，亦不
    可採。
四、綜上所述，原處分及以原裁定駁回抗告人關於核發權利移轉
    證書之聲請，並無違誤，抗告意旨指摘原裁定不當，求予廢
    棄，為無理由，應予駁回。　　
五、據上論結，本件抗告為無理由，爰裁定如主文。　　
中　　華　　民　　國　　111 　年　　5 　　月　　19　　日
            民事第一庭    審判長法　官  張瑞蘭
                                法　官  林孟和
                                法　官  廖穗蓁
正本係照原本作成。
再為抗告應以適用法規顯有錯誤為理由。
如提起再抗告者應於裁定送達後10日內向本院提出抗告理由狀（
須按照他造人數附具繕本）並繳納抗告裁判費新臺幣1000元，同
時委任律師或具有律師資格之關係人為代理人。因疫情而遲誤不
變期間，得向法院聲請回復原狀。
                                書記官  賴玉芬 
　　　　　　　　　　　　　　　　 
中　　華　　民　　國　　111 　年　　5 　　月　　19　　日

【附表一】
編號   土       地        坐        落      面  積 權利範圍 拍定金額  縣市 鄉鎮市區  段  地號  平方公尺    1 臺中市 ○○區  ○○  000  300.71㎡ 公同共有 1分之1 8,088,888元  備考 重測前：○○○段○○小段00-000地號       2 臺中市 ○○區  ○○  000  296.26㎡ 公同共有 1分之1 1,990,000元  備考 重測前：○○○段○○小段00-000地號       3 臺中市 ○○區  ○○  000  2693.71㎡ 公同共有 1分之1  17,600,000元  備考 重測前：○○○段○○小段00-000地號       4 臺中市 ○○區  ○○  000  1297.69㎡ 公同共有1 分之1 8,530,000元  備考 重測前：○○○段○○小段00-000地號      

【附表二】
編號 建號 門牌號碼（坐落基地） 面積 權利範圍 拍定金額  1 13 臺中市○○區○○路000號（坐落○○段000 、000地號） 一層：130.12㎡ 二層：64.16㎡ 三層：30.40㎡ 合計：224.68㎡ 公同共有 1分之1 590,000元  備考 重測前：○○○段○○小段00建號     2 14 臺中市○○區○○路000號（坐落○○段000地號） 一層：20.00㎡ 公同共有1分之1  90,000元  備考 重測前：○○○段○○小段0000建號。本建物係未辦保存登記之建物。